【裁判字號】    98,訴,1276
【裁判日期】    981231
【裁判案由】    給付票款等
【裁判全文】
臺灣板橋地方法院民事判決              98年度訴字第1276號
原      告  金長豐有限公司
兼法定代理  乙○○
人
上二人共同
訴訟代理人  楊進興律師
被      告  丁○○
訴訟代理人  張育祺律師
上列當事人間請求給付票款等事件，經本院於民國98年12月1 日
言詞辯論終結，判決如下：
    主  文
原告之訴及假執行之聲請均駁回。
訴訟費用由原告負擔。
    事實及理由
一、原告主張：
  (一)原告執有被告所簽發票據號碼103180號、票面金額為新臺幣
    （下同）120萬元、發票日為民國93年7月29日、未填載到期
    日，並免除作成拒絕證書之本票（下稱系爭本票）1 紙。詎
    原告於93年7 月29日向被告提示請求付款，但竟未獲兌現。
    爰依票據法第5條、第121條、第52條第1項，請求被告給付
    票款。
  (二)被告係依其於93年7月29日所簽立之切結書（下稱系爭切結
    書），其內容為：「甲方（即被告）願意代替丙○○償還現
    金借款新臺幣120萬元，因恐口說為憑，立寫借據、本票一
    張，票號：NO103180做為依據」，簽發系爭本票交付原告，
    本件債權係由證人甲○○代理原告出面處理，如屬隱名代理
    ，亦不影響其效力。爰併依消費借貸、債務承擔及系爭切結
    書之法律關係，請求被告給付120萬元。
  (三)再者，被告之弟丙○○原任職於原告金長豐有限公司（下稱
    金長豐公司），因前向公司陸續借款達1,394,477 元，有丙○○95年8月24日書立借據1紙為證。惟因不諳法律用語，而
    於借據上記載「因故向乙○○（即金長豐公司法定代理人）
    借新臺幣1,394,477元」等文字，但其真義係向公司借款，
    ，為免爭議，爰一併以乙○○為原告，以先位聲明請求向金
    長豐公司清償借款，備位聲明請求向乙○○清償借款。
  (四)聲明：1.先位聲明：(1)被告應給付原告金長豐公司120萬元
    ，及自起訴狀繕本送達翌日起至清償日止，按年息百分之5
    計算之利息。(2)原告願供擔保請准宣告假執行。2.備位聲明
    ：(1)被告應給付原告乙○○120萬元，及自起訴狀繕本送達
    翌日起至清償日止，按年息百分之5計算之利息。(2)原告願
    供擔保請准宣告假執行。
二、被告則以：
  (一)系爭本票票據上之權利，已罹於票據法第22條第1項所定3年
    時效而消滅。
  (二)原告主張被告就訴外人丙○○所欠債務為債務承擔，依原告
    所提出之95年8月24日丙○○借據，明確記載債權人為乙○○，故不容原告任意曲解為原告金長豐公司。依據原告準備
    狀第2頁第4點（見本院卷第25頁），主張95年8月24日丙○○借據，上所載被告乙○○之真意為金長豐公司，則原告主
    張丙○○所欠債務之債權人為金長豐有限公司。惟證人甲○○則證稱丙○○係向乙○○之配偶即訴外人呂謹義（音譯）
    借款，則真正債權人應係呂錦義，足見原告之請求無理由。
  (三)依證人甲○○證稱，原告主張對於丙○○之120萬元債權中
    之40萬元，係由呂謹義交付證人甲○○以代丙○○償還對於
    他人之債務，是丙○○對於呂謹義所負40萬元債務應堪認定
    。另80萬元債務，據證人甲○○證述，該80萬元其並未經手
    ，而原告迄今猶未能證明原告中之一人已交付該80萬元予丙○○；至於原告舉95年8月24日丙○○借據及系爭本票，主
    張有交付借款之事實，惟上開借據及系爭本票書立時間為95
    年8月，係在原告主張之債務承擔時間（93年7月29日）之後
    ，且上開借據及系爭本票亦無從證明消費借貸物之交付；至
    於被告所述系爭切結書所載「代替丙○○償還現金借款120
    萬元整」等字樣，亦不足以證明該80萬元之交付；故呂謹義
    或原告中之一人是否確有交付80萬元予丙○○，尚屬未明。
    依舉證責任分配原則，原告既未能就該80萬元借款已交付之
    權利要件事實予以證明，應認其該部分之訴為無理由，而為
    駁回其訴之判決。
  (四)證人甲○○雖證稱被告簽寫系爭切結書係承諾要為丙○○償
    還120萬元債務，然證人甲○○證稱係呂謹義授權其處理本
    件債務，佐以系爭切結書上記載之債權人為「甲○○」，顯
    見證人甲○○係以債權人之身分，前來向丁○○、丙○○「
    協調」，是甲○○顯然未向被告丁○○表明其係代理呂謹義
    前來催討債務。另據證人甲○○證詞，顯見證人甲○○有向
    丙○○表明係代表呂謹義來催收債務，丙○○並有向呂謹義
    確認證人甲○○之權限，但甲○○及丙○○均未向被告丁○○表明係代表呂謹義或代表原告中之一人前來催收債務，且
    甲○○亦證稱被告如知丙○○係對呂謹義或原告積欠債務者
    ，被告即不會幫丙○○還款。綜上，甲○○與被告協調時，
    係表明甲○○本身為債權人，丙○○亦向被告表示甲○○為
    債權人，被告亦確實曾表達願為丙○○還款予甲○○，並簽
    署系爭切結書表明在能力範圍內償還丙○○對於甲○○之債
    務，然丙○○事實上並未積欠甲○○任何債務，故被告丁○○承諾償還者係不存在之債務。至於呂謹義或原告其中一人
    對丙○○之債權，則不在被告還款承諾之意思表示範圍內，
    且被告如知債權人為呂謹義或原告者，被告即不會為還款承
    諾之表示，故被告所為意思表示的內容無論如何解釋，均不
    包含為丙○○清償對於呂謹義或原告其中一人之債務。至於
    原告主張之「隱名代理」何意，則令人費解，按代理者，係
    代理人於代理權限內，以本人名義向第三人為意思表示或由
    第三人受意思表示，而其效力直接歸屬於本人之行為。故代
    理人必須表明其為本人之意思表示，蓋我國並未承認「隱名
    代理」或「間接代理」之制度，故相對人不知本人者，係代
    理人以自己名義為法律行為，代理人應自負責任。
  (五)又據證人甲○○證詞可證，被告確實曾經答應為丙○○償債
    務，但是必須以其房屋貸款所得金額為限，亦即被告於系爭
    切書所為意思表示之內容，並未承諾要為丙○○償還全數
    120萬元之債務，而係承諾以辦理貸款所得金額為丙○○還
    款。被告與甲○○簽署系爭切結書後，隨即在93年8月18日
    ，以其所有門牌號碼臺北縣新莊市○○路152巷28之1號5樓
    之房屋及土地設定抵押予台新國際商業銀行股份有限公司（
    下稱台新銀行，而向台新銀行借款20萬元；同時，被告另向
    富邦銀行辦理信用貸款，貸得30萬元。前開貸款係由證人甲○○帶被告前去辦理，被告對保當場並書寫提款單交甲○○
    ，以便貸款核撥後由甲○○逕行提領；其後，貸款核撥後亦
    由甲○○逕行領取。綜上，被告僅為有限度之還款承諾，且
    已依約將其房屋設定抵押辦理貸款後，清償丙○○所欠之部
    分債務，故原告再執系爭切結書請求被告清償120萬元，應
    屬無理由。
  (六)綜上所述，原告主張之120萬元債務之40萬元係由呂謹義借
    貸予丙○○，非原告中之一人借貸予丙○○，故該40萬元之
    債權人並非原告，是該部分原告所為主張應無理由。另80萬
    元部分，原告亦不知債權人為孰，且未能證明消費借貸物之
    交付，故其所為主張應無理由。又被告所為意思表示，係就
    丙○○對於甲○○之債務為有限度之還款承諾，被告為意思
    表示時並不知丙○○係欠金長豐公司或乙○○債務，故其所
    為還款承諾之意思表示並無包含丙○○對於金長豐公司80萬
    元債務，亦不在被告意思表示之範圍內，故原告所為主張應
    無理由。又被告所為意思表示係有限度之還款承諾，原告既
    已貸款履行系爭切結書之還款義務，故原告所為主張確屬無
    理。
  (七)聲明：1.原告之訴及假執行之聲請均駁回。2.如受不利之判
    決，願供擔保請准宣告免為假執行。
三、兩造不爭執之事項：
  (一)系爭票據號碼103180號、票面金額120萬元、發票日為93 年
    7月29日、未填載到期日，並免除作成拒絕證書之本票1紙，
    係被告所簽發（見本院卷第4頁本票影本、第20頁被告答辯
    狀）。
  (二)被告於93年7月29日簽立系爭切結書一紙，其內容約定：「
    本人丁○○（以下簡稱甲方）。債權人甲○○（以下簡稱乙
    方）。甲方願意代替丙○○償還現金現金借款新臺幣120萬
    元，因恐口說為憑，立寫借據、本票一張，票號：NO103180
     做為乙方依據。如依約時間歸還，乙方將歸還本票，不得
    藉故拖延，此張針對乙方，不得私自轉交借貸、週轉之用途
    。」（見本院卷第19頁切結書影本、第60頁言詞辯論筆錄
四、兩造爭執之事項：
  (一)系爭本票票據上之權利，是否已罹於票據法第22條第1項規
    定之3年時效而消滅？
  (二)原告主張依消費借貸、系爭切結書及債務承擔之法律關係，
    請求被告給付120萬元，有無理由？
五、本院之判斷：
  (一)原告主張依票據、消費借貸、系爭切結書及債務承擔之法律
    關係，請求被告給付120萬元，先位聲明請求被告給付原告
    金長豐公司120萬元暨法定遲延利息，備位聲明請求被告給
    付原告乙○○120萬元暨法定遲延利息，均為被告所否認，
    並以前詞置辯。是本件所應審究之爭點，如上開兩造爭執之
    事項所示，茲分別說明如次。
  (二)系爭本票票據上之權利，已罹於票據法第22條第1項規定之3
    年時效而消滅：
  1.原告金長豐公司（先位聲明）、乙○○（備位聲明）主張依
    票據之法律關係，請求被告給付120萬元暨法定遲延利息，
    被告則抗辯系爭本票之票據上權利已罹於3年時效。
  2.按票據上之權利，對本票發票人，自到期日起算；見票即付
    之本票，自發票日起算，3年間不行使，因時效而消滅，票
    據法第22條第1項前段定有明文。查系爭本票之發票日為93
    年7月29日，惟未填載到期日，有該本票影本1紙可稽（見本
    院卷第4頁），且為兩造所不爭執，依票據法第120條第2項
    規定，系爭本票視為見票即付，是依票據法第22條第1項規
    定，系爭本票票據上之權利自發票日即93年7月29日起算已
    逾3年時效而消滅。從而，原告金長豐公司（先位聲明）、
    乙○○（備位聲明）主張依票據之法律關係，請求被告給付
    120萬元暨法定遲延利息，均無理由，應予駁回。
  (三)原告金長豐（先位聲明）、乙○○（備位聲明）主張依消費
    借貸、系爭切結書及債務承擔之法律關係，請求被告給付12
    0萬元，均無理由：
  1.按民事訴訟法第277條前段規定當事人主張有利於己之事實
    者，就其事實有舉證之責任，關於舉證責任分配之法則，學
    說上理論甚多，惟在給付訴訟中，為訴訟標的之法律關係之
    事實，應由主張該為訴訟標的之法律關係存在之原告，就該
    具體的法律關係之權利發生事實，負舉證責任。次按民事訴
    訟如係由原告主張權利者，應先由原告負舉證之責，若原告
    先不能舉證，以證實自己主張之事實為真實，則被告就其抗
    辯事實即令不能舉證，或其所舉證據尚有疵累，亦應駁回原
    告之請求（最高法院17 年上字第917號判例意旨參照）。參
    酌上開說明，原告金長豐公司（先位聲明）、乙○○（備位
    聲明）既主張被告為訴外人丙○○承擔丙○○對原告金長豐
    公司或乙○○之債務，自應就此項有利於己之事實，負舉證
    責任。
  2.次按「解釋意思表示，應探求當事人之真意，不得拘泥於所
    用之辭句。」民法第98條定有明文。又契約乃當事人互相表
    示意思一致成立之意思表示，為意思表示之一，是依民法第
    98條之規定，解釋契約，首應探求當事人共同主觀之意思。
    而當事人為意思表示時，格於表達力之不足及差異，恆須加
    以闡釋，至其內心之意思，既未形之於外，尚無從加以揣摩
    。故在解釋有對話人之意思表示時，應以在對話人得了解之
    情事為範圍，表意人所為表示行為之言語、文字或舉動，如
    無特別情事，應以交易上應有之意義而為解釋，如以與交易
    慣行不同之意思為解釋時，限於對話人知其情事或可得而知
    ，否則仍不能逸出交易慣行的意義。解釋意思表示端在探求
    表意人為意思表示之目的性及法律行為之和諧性，解釋契約
    尤須斟酌交易上之習慣及經濟目的，依誠信原則而為之。關
    於法律行為之解釋方法，應以當事人所欲達到之目的、習慣
    、任意法規及誠信原則為標準，合理解釋之，其中應將目的
    列為最先，習慣次之，任意法規又次之，誠信原則始終介於
    其間以修正或補足之（最高法院88年台上字第1671號判決意
    旨參照）。再者，解釋當事人之契約，應以當事人立約當時
    之真意為準，而真意何在，又應以過去事實及其他一切證據
    資料為斷定之標準，不能拘泥文字致失真意（最高法院39
    年台上字第1053號判例意旨參照）。查被告於93年7月29日
    簽立系爭切結書一紙，其內容約定：「本人丁○○（以下簡
    稱甲方）。債權人甲○○（以下簡稱乙方）。甲方願意代替
    丙○○償還現金現金借款新臺幣120萬元，因恐口說為憑，
    立寫借據、本票一張，票號：NO1031 80做為乙方依據。如
    依約時間歸還，乙方將歸還本票，不得藉故拖延，此張針對
    乙方，不得私自轉交借貸、週轉之用途。」，有系爭切結書
    影本為證（見本院卷第19頁），且為兩造所不爭執，堪信為
    真實。參以證人甲○○（改名「曾致奕」）於本院言詞辯論
    時具結證稱：「（你當初有無跟丁○○說120萬是丙○○欠
    你的？）有。」、「丙○○有欠很多錢，丙○○跟我講說不
    能告訴丁○○這筆錢是欠金長豐公司的，這樣子丁○○才會
    幫他還錢，所以我沒有跟丁○○講這筆錢是欠金長豐公司的
    。」等語（見本院卷第59頁正反面言詞辯論筆錄）；且系爭
    切結書中記載之債權人為「甲○○」，並特別約定：「此張
    （切結書）針對乙方（即甲○○），不得私自轉交借貸、週
    轉之用途。」，足徵被告簽立系爭切結書時之真意，係在承
    擔丙○○對甲○○之債務，而斯時甲○○確實亦自任債權人
    ，是以系爭切結書之當事人為被告與甲○○，其二人合意之
    內容乃被告承擔丙○○對甲○○之債務，堪以認定。則被告
    抗辯其並未承擔丙○○對原告金長豐公司或乙○○之債務，
    應屬可採。
  3.第按「代理人與第三人為法律行為時，雖未以本人名義為之
    ，但有為本人之意思，且此項意思為相對人所明知或可得而
    知者，為隱名代理，仍發生代理之效果。」最高法院著有91
    年度台上字第2461號判決意旨參照。是若代理人隱名代理之
    意思非為相對人所明知或可得而知，即不生代理之效果。本
    件原告主張證人甲○○係以隱名代理之意思，代理原告金長
    豐公司或乙○○與被告簽立系爭切結書云云，為被告所否認
    。查證人甲○○與被告簽立系爭切結書時，並未告知被告其
    係代理原告金長豐公司或乙○○，有如前述，則縱使原告主
    張證人甲○○有隱名代理之意思乙節屬實，惟此項意思非為
    被告所明知或可得而知，自不生代理之效果。是原告此項主
    張，並無可採。
  4.從而，姑不論原告金長豐公司、乙○○對訴外人丙○○是否
    確有本件120萬元債權，原告金長豐公司、乙○○既未舉證
    證明被告確有承擔丙○○對原告金長豐公司或乙○○之債務
    之事實，則原告金長豐（先位聲明）、乙○○（備位聲明）
    主張依消費借貸、系爭切結書及債務承擔之法律關係，請求
    被告給付120萬元暨法定遲延利息，均屬無據，不能准許。
六、綜上所述，原告主張依票據、消費借貸、系爭切結書及債務
    承擔之法律關係，先位聲明請求被告給付原告金長豐公司12
    0 萬元，及自起訴狀繕本送達翌日起至清償日止，按年息百
    分之5計算之利息；備位聲明請求被告應給付原告乙○○120
    萬元，及自起訴狀繕本送達翌日起至清償日止，按年息百分
    之5 計算之利息，均無理由，應予駁回。又原告之訴既經駁
    回，其假執行之聲請即失所附麗，應併駁回之。
七、本件事證已臻明確，兩造其餘攻擊防禦方法及未經援用之證
    據，經審酌後，核與判決結果不生影響，爰不一一論述。
八、據上論結，本件原告之訴為無理由，爰依民事訴訟法第78條
    ，判決如主文。
中    華    民    國    98    年    12    月    31    日
                  民事第二庭    法  官  張筱琪
以上正本係照原本作成
如對本判決上訴，須於判決送達後20日內向本院提出上訴狀
中    華    民    國    98    年    12    月    31    日
                                書記官  連思斐

司法院資訊處製作；財團法人民間司法改革基金會備份。
